【裁判字號】    89,訴,532
【裁判日期】    901212
【裁判案由】    分割共有物
【裁判全文】
臺灣彰化地方法院民事判決  八十九年度訴字第五三二號
    原      告  丙○○○
    複代理人    癸○○
    被      告  酉○○
                午○○
                己○○
                子○○○
                卯○○
                辰○○
                丑○○
                寅○○
                庚○○
                亥○○
                未○○
                戊○○
                丁○○
                辛○○
                巳○○
                甲○○
                乙○○
                地○○
    訴訟代理人  天○○
    被      告  戌○○○
    訴訟代理人  申○○
    被      告  宙○○
    右一人法定代理人  宇○○
    訴  訟 代 理  人  壬○○.
右當事人間請求分割共有物事件，本院判決如左：
    主      文
兩造共有坐落彰化縣員林鎮○○○段五四八─一七地號（下稱第一部分）、地目原、
面積０‧四０八三公頃；與同鎮○○段十八地號（下稱第二部分）、地目原、面積０
．一五七０三九公頃土地分割如附件員林地政事務所土地複丈成果圖（複丈日期九十
年十月十五日）所示，即被告財政部國有財產局台灣中區辦事處即劉之遺產管理人
取得第一部分分配位置Ａ，面積０．０三七五公頃與第二部分分配位置１，面積０．
０一九六四０公頃土地；被告辛○○取得第一部分分配位置Ｂ，面積０．０一０二公
頃與第二部分分配位置９，面積０．００三九二六公頃土地；被告未○○取得第一部
分分配位置Ｃ，面積０．００六八公頃與第二部分分配位置１２，面積０．００二六
一七公頃土地；被告己○○取得第一部分分配位置Ｅ，面積０．０二八七公頃與第二
部分分配位置８，面積０．００四三六二公頃土地；被告庚○○取得第一部分分配位
置Ｆ，面積０．００九一公頃與第二部分分配位置１０，面積０．００三四九０公頃
土地；被告宙○○取得第一部分分配位置Ｇ，面積０．０二九三公頃與第二部分分配
位置１７，面積０．０一二七二八公頃土地；被告戌○○○取得第一部分分配位置Ｈ
，面積０．一０六六公頃與第二部分分配位置１９，面積０．０四一０一四公頃土地
；被告午○○取得第一部分分配位置Ｊ，面積０．０一八一公頃與第二部分分配位置
６，面積０．００九九三六公頃土地；被告亥○○取得第一部分分配位置Ｋ，面積０
．００六八公頃與第二部分分配位置１１，面積０．００二六一七公頃土地；被告戊
○○取得第一部分分配位置Ｌ，面積０．００三四公頃與第二部分分配位置１４，面
積０．００一三０九公頃土地；被告丁○○取得第一部分分配位置Ｍ，面積０．００
三四公頃與第二部分分配位置１５，面積０．００一三０九公頃土地；被告酉○○取
得第一部分分配位置Ｎ，面積０．００五三公頃與第二部分分配位置１３，面積０．
００二０三六公頃土地；被告卯○○取得第一部分分配位置Ｏ，面積０．０一一０公
頃與第二部分分配位置３，面積０．００四二一七公頃土地；被告辰○○取得第一部
分分配位置Ｐ，面積０．０一一０公頃與第二部分分配位置４，面積０．００四二一
七公頃土地；被告地○○取得第一部分分配位置Ｑ，面積０．０一五一公頃與第二部
分分配位置７，面積０．００五八一六公頃土地；原告丙○○○取得第一部分分配位
置Ｒ，面積０．０三四０公頃與第二部分分配位置１６，面積０．０一三０八六公頃
土地；被告丑○○取得第一部分分配位置Ｓ，面積０．００七七公頃土地；被告寅○
○取得第一部分分配位置Ｔ，面積０．０一一０公頃與第二部分分配位置５，面積０
．００四二一七公頃土地；被告子○○○取得第一部分分配位置Ｕ，面積０．０二七
二公頃與第二部分分配位置２，面積０．０一０四六九公頃土地；被告巳○○、甲○
○與乙○○共同取得第一部分分配位置Ｄ，面積０．０二六一公頃與第二部分分配位
置１８，面積０．０一００三三公頃土地。
訴訟費用由兩造按附件員林地政事務所土地複丈成果圖（複丈日期九十年十月十五日
）所載擬分割面積表所示持分即應有部分之比例負擔。
    事      實
甲、原告方面：
  一、聲明：如主文所示。
  二、陳述：
    (一)坐落彰化縣員林鎮○○○段五四八─一七地號、地目原、面積０‧四０八三公
      頃；與同鎮○○段十八地號、地目原、面積０．一五七０三九公頃土地（合稱
      系爭土地）為兩造共有，各共有人應有部分之比例如附件員林地政事務所土地
      複丈成果圖（複丈日期九十年十月十五日）所載擬分割面積表所示（其中被告
      宙○○之姓名誤繕為劉梅專），並無訂不分割之期限，亦無物之使用目的不能
      分割之情形，且原告迭商請被告協議分割，均無結果，爰依民法第八百二十三
      條、第八百二十四條規定訴請裁判分割。
    (二)雖每宗耕地分割後每人所有面積未達０．二五公頃者，不得分割，民國八十九
      年一月二十六日修正公布之農業發展條例第十六條定有明文，但依兩造共有，
      屬耕地之系爭土地符合同條但書第四款所列，本條例中華民國八十九年一月四
      日修正前之共有耕地得分割為單獨所有，不受此限之情形。並按如附件員林地
      政事務所土地複丈成果圖（複丈日期九十年十月十五日）所示分割，應屬公平
      允當，為此依法請求判決如主文所示。
  三、證據：提出土地登記謄本、地籍圖謄本。
乙、被告方面：
（甲）被告戌○○○部分：
  一、聲明：求為適當之判決。
  二、陳述：同意按照原告所提方案分割。
（乙）被告子○○○部分：
  一、聲明：求為適當之判決。
  二、陳述：其與被告卯○○、辰○○、丑○○、寅○○係母子（女）關係，土地要
      分在一起。
（丙）被告地○○部分：
  一、聲明：求為適當之判決。
  二、陳述：同意按照原告所提方案分割。
（丁）被告財政部國有財產局台灣中區辦事處即劉之遺產管理人部分：
  一、聲明：求為適當之判決。
  二、陳述：同意按照原告所提方案分割。
（戊）其餘被告未於言詞辯論期日到庭，亦無提出任何書狀。
丙、本院依職權囑託彰化縣員林地政事務所指派測量員會同本院及兩造勘測系爭土地
    ，自製勘驗筆錄並囑作複丈成果圖到院。
    理      由
一、本件被告除財政部國有財產局台灣中區辦事處即劉之遺產管理人外，均經合法
    通知，未於最後言詞辯論期日到場，核無民事訴訟法第三百八十六條所列各款情
    形，爰依原告之聲請，就被告財政部國有財產局台灣中區辦事處即劉之遺產管
    理人外其餘被告部分，由其一造辯論並由本院斟酌被告戌○○○、子○○○、地
    ○○曾於其他言詞辯論期日同前所述者而為判決。
二、本件原告主張系爭土地於八十九年一月四日農業發展條例修正施行前已為兩造所
    共有，應有部分各如附件員林地政事務所土地複丈成果圖（複丈日期九十年十月
    十五日）所載擬分割面積表所示，並無訂不分割之期限，亦無物之使用目的不能
    分割之情形，且原告迭商請被告協議分割，均無結果等事實，業據原告提出土地
    登記謄本、地籍圖謄本為證，且為被告所不爭執，堪信為真實。
三、按各共有人，得隨時請求分割共有物；又共有物分割之方法，不能協議決定者，
    法院得因任何共有人之聲請，命以原物分配於各共有人，民法第八百二十三條第
    一項、第八百二十四條第二項分別定有明文。又每宗耕地分割後每人所有面積未
    達０‧二五公頃者，不得分割。但本條例（農業發展條例）八十九年一月四日修
    正施行前之共有耕地，得分割為單獨所有，此於八十九年一月二十六日修正公布
    之農業發展條例第十六條第四款亦定有明文。從而本件原告訴請判決分割，核與
    前開規定並無不合，應予准許。
四、查系爭土地呈不規則形，上有建物數棟（大部分座落彰化縣員林鎮○○○段五四
    八─一七地號上），被告戌○○○自承係其夫妻所搭建，現由其家人使用，業經
    本院會同彰化縣員林地政事務所測量人員履勘現場屬實，並分別製有勘驗筆錄及
    土地複丈成果圖附卷可稽。經核原告所提分割方案，因被告戌○○○、地○○與
    被告財政部國有財產局台灣中區辦事處即劉之遺產管理人已表示同意；被告地
    ○○更具狀附卷表示分割後可容讓原告通行其依原告所提分割方案取得之土地，
    無礙原告之通行；復被告子○○○與其子、女即被告卯○○、辰○○、丑○○、
    寅○○大致分得毗鄰之土地，就大體言應已符合公平適當原則，堪予採取，爰依
    兩造之應有部分，判決分割如主文第一項所示。
五、本件係分割共有物而涉訟，被告之行為可認按當時之訴訟程度為伸張或防衛權利
    所必要，爰命勝訴當事人之原告負擔訴訟費用之一部，故諭知訴訟費用之負擔如
    主文第二項所示。
據上論結，本件原告之訴為有理由，依民事訴訟法第三百八十五條、第七十八條、第
八十一條第二款、第八十五條第一項但書，判決如主文。
中      華      民      國    九十      年    十二    月      十二    日
                                        民事第二庭
~B法      官  洪榮謙
右為正本係照原本作成。
如對本判決上訴，應於判決送達後二十日內向本院提出上訴狀。
~B法院書記官  王振州
中      華      民      國    九十      年    十二    月    十二      日


司法院資訊處製作；財團法人民間司法改革基金會備份。
